臺灣高等法院刑事判決　　　　　　　　　　　　　九十三年度上訴字第二五三０號
　　上　訴　人
　　即　被　告　乙○○
　　選任辯護人　陳鄭權律師
右上訴人因強盜等案件，不服臺灣桃園地方法院九十三年度訴字第四六三號，中華民
國九十三年七月二十日第一審判決（起訴案號：臺灣桃園地方法院檢察署九十三年度
偵字第一二七六號），提起上訴，本院判決如左：
    主  文
原判決撤銷。
乙○○竊盜，因脫免逮捕而當場施以強暴，處有期徒刑貳年陸月。
    事  實
一、乙○○意圖為自己不法之所有，於民國九十二年十二月二十三日十八時十分許，
    在位於桃園縣中壢市○○路九十八號之大眾唱片行內，徒手竊取該唱片行所有展
    售於櫃架上之麥克傑克森ＣＤ及終極警探ＤＶＤ各一片，計值新台幣（下同）六
    百二十元，得手後並將之藏放於所穿著之上衣外套內，嗣為該唱片行員工甲○○
    在該唱片行控制室內所設之監視設備中，發現上情，甲○○隨即由控制室追出緊
    盯，並發現乙○○未經付錢結帳，佯裝未購買任何物品，即攜帶所竊得之上開Ｃ
    Ｄ、ＤＶＤ各一片，逕自步出該唱片行大門離去，甲○○見狀旋即自唱片行內追
    出，當下即發現乙○○已步行至離唱片行大門口約十公尺處，並繼續以步行方式
    離開，甲○○遂自後繼續緊盯乙○○，並快步追趕，約詎離唱片行大門五十公尺
    處追到乙○○，甲○○隨即告知乙○○應與其一同回唱片行結帳，乙○○雖表同
    意，並在甲○○自後拉住其腰際皮帶之情形下，與甲○○一同返回上開唱片行，
    然在二人返抵上開唱片行大門旁時，乙○○因難耐圍觀眾人之異樣眼光，亟欲逃
    離該地，竟為脫免逮捕，乘甲○○未加防範，基於傷害之犯意，瞬間轉身，先以
    左手肘撞擊甲○○之右臉頰（原審誤載為以左拳揮擊甲○○臉部，應予更正），
    隨即再出右拳攻擊甲○○之左臉頰（原審誤載為再出右拳攻擊甲○○之頭部，應
    予更正），因甲○○為防止其脫逃仍緊緊抓住其腰際皮帶不放，其為求順利脫逃
    乃與甲○○發生拉扯、扭打，致甲○○受有右側臉頰、右耳、右鼻樑及右眼眶廣
    泛性腫脹紅腫、右上唇及下唇腫脹、瘀血、右三、四、五指挫裂傷多處、右膝挫
    擦傷一處之傷害，斯時該唱片行內另一名員工鄭國光，經該唱片行之同事通知火
    速步出唱片行外查看，發現甲○○、乙○○正相互在扭打，遂自後抱住乙○○，
    乙○○雖仍拼命掙扎、雙腳亂踢，然仍為甲○○及鄭國光二人共同合力制伏，並
    帶回店內報警處理，查知上情。
二、案經甲○○訴由桃園縣警察局中壢分局報請台灣桃園地方法院檢察署檢察官偵查
    起訴。
    理  由
一、訊之上訴人即被告乙○○於警詢、偵查及原審、本院審理時，對於右揭時、地竊
    取大眾唱片行內所展售之上開ＣＤ、ＤＶＤ各一片，得手後藏放於所穿著外套內
    ，隨即步出店外，惟為該唱片行店員甲○○發現追至，在甲○○徵得其同意返回
    上開唱片行後，甲○○遂自後拉住其腰際皮帶，二人一同返抵上開唱片行大門旁
    ，其隨之有以手肘及拳頭攻擊甲○○，並與彼相互拉扯、扭打，致彼受有上開傷
    勢，隨後即被鄭國光自後抱住，並為甲○○及鄭國光二人共同制伏等情坦承不諱
    ，惟矢口否認有何為脫免逮捕而施強暴之準強盜犯行，並辯稱：其行竊該唱片行
    展售之上開ＣＤ、ＤＶＤ各一片，及出手攻擊甲○○，乃是因為其先前跟其老婆
    發生爭執，心情不好，再加上遭甲○○追上後，已經同意與甲○○一同回去唱片
    行商量解決方式，但卻遭甲○○緊緊捉住腰際皮帶，當時路上人來人往，並有很
    多人圍觀，其覺得很丟臉，且於到達該唱片行大門旁時，甲○○突然將其腰際皮
    帶用力往上兜，其一時惱羞成怒，才出手攻擊甲○○，並非想要逃跑云云。被告
    選任辯護人亦辯護稱：被告係於竊得上開光碟離去距店門五十公尺處，始遭甲○
    ○自後追趕上，經甲○○告知需回店處理，被告當即表示同意，待二人返抵上開
    唱片行大門旁時被告才出手攻擊甲○○，是被告非於追躡中當場施強暴行為，且
    被告雖有攻擊甲○○之行為，然此係因當時路上人來人往，被告不堪遭人自後緊
    抓腰際皮帶，遂惱羞成怒，另起傷害犯意才攻擊甲○○，此與先前竊行無涉，被
    告並非基於脫免逮捕而為上開強暴行為，此由被告在最初距店門五十公尺處，遭
    甲○○追上時，並未逃跑或為任何強暴行為，即可得知，因被告若真有脫免逮捕
    之意圖，此時方是良機，實無必要於已返抵上開唱片行大門旁時，才在可能有其
    他店員之情形下，再施強暴行為之理，被告本件犯行核與準強盜罪之構成要件不
    符云云。
二、惟查：
（一）被告有於右揭時、地，竊取上開ＣＤ、ＤＶＤ各一片，得手後隨即步出店外，
      並在距上開唱片行約五十公尺處，為唱片行之店員甲○○追上，經甲○○徵得
      其同意後，由甲○○自後抓住其腰際皮帶之情形下，與甲○○一同返回上開唱
      片行，並在二人返抵上開唱片行大門旁時，其有基於傷害之犯意出拳攻擊甲○
      ○，並與甲○○發生扭打，隨後遭甲○○及鄭國光二人共同制伏之事實，業經
      被告坦承有如前述，並核與證人甲○○、鄭國光於檢察官訊問及原審審理時證
      述情節相符，並有卷附贓物領據一紙（參偵查卷第十二頁）、贓物照片一幀（
      參偵查卷第十六頁）、大眾唱片行監視器所拍攝之現場錄影帶一捲足證（參偵
      查卷第二十二頁），而甲○○亦因被告上開攻擊行為，致受有右側臉頰、右耳
      、右鼻樑及右眼眶廣泛性腫脹紅腫、右上唇及下唇腫脹、瘀血、右三、四、五
      指挫裂傷多處、右膝挫擦傷一處之傷害，亦有甲○○受傷情形之照片二幀（參
      偵查卷第十七頁）、新國民綜合醫院甲種診斷證明書一份（參偵查卷第二十頁
      ）在卷。上開錄影帶經原審於九十三年五月二十七日準備程序期日當庭播放勘
      驗結果：錄影機顯示七小時十分時，被告出現於錄影帶畫面之大眾唱片行，七
      小時十一分時甲○○由店中追出，七小時十二分二十四秒被告與甲○○一起返
      回該店大門口，被告走在前面，甲○○緊跟在後面，突然間，被告先以左拳攻
      擊甲○○臉部一下（經查應係以左手肘撞擊甲○○之右臉頰），隨即反身再出
      右拳再攻擊甲○○頭部一下（經查應係再出右拳攻擊甲○○之左臉頰），接著
      鄭國光、甲○○與被告扭打，十二分四十秒鄭國光將被告抱住，隨即便與甲○
      ○合力將被告壓制在地面上等情，此有原審準備期日筆錄足憑（參原審卷第三
      十四頁至第三十五頁），並經本院於九十三年九月二十九日播放勘驗該錄影帶
      ，除其中被告先以左手肘撞擊甲○○之右臉頰，原審誤為以左拳揮擊甲○○臉
      部，被告隨即再出右拳攻擊甲○○之左臉頰，原審又誤為再出右拳攻擊甲○○
      之頭部，此復據證人甲○○於原審審理時結證稱被告有以手肘攻擊彼云云在卷
      （參原審卷第五十二頁），是原審上開違誤均應予更正外，其餘部分原審勘驗
      之結果均無違誤，此有本院勘驗筆錄足參（參本院卷第二十頁至第二十一頁）
      。綜上，被告有上開竊盜及傷害之犯行已然明確，足堪認定。
（二）按刑法第三百二十九條規定：竊盜或搶奪，因防護贓物、脫免逮捕或湮滅罪證
      ，而當場施以強暴脅迫者，以強盜論。是本案仍需釐清者為１、被告為上開竊
　　　行後，隨之所為上開傷害犯行之強暴行為，是否基於脫免逮捕而為？２、被告
　    上開傷害犯行之強暴行為之實施時點，是否仍係於竊盜後當場實施？茲分別詳
  　　述如後：
　    １、關於被告為上開竊行後，所為上開傷害犯行之強暴行為，是否基於脫免逮
      捕而為乙節：經查證人即告訴人甲○○於原審審理時證稱：彼發現被告竊取上
      開ＣＤ、ＤＶＤ各一片，一走出唱片行大門，彼就追出去，大約距唱片行三十
      到五十公尺處，追到被告，原先被告同意與彼一同回到唱片行，但在到唱片行
      門口時，被告突然以手肘打彼臉部（被告應係以左手肘撞擊甲○○之右臉頰）
      ，彼遭被告攻擊時，彼的手還抓住被告腰際皮帶，被告打彼是要逃跑等語（參
      原審卷第五十二頁至第五十三頁）；證人即上開唱片行員工鄭國光於原審審理
      時證稱：當天是站櫃台的同事告訴伊，甲○○已經追出去很久，並要伊出去查
      看，伊出去後，看到甲○○眼睛閉著，抓著被告後腰部的地方，伊跟被告拉扯
      時，被告有掙扎要跑，伊從後面抱住被告腰部把被告舉起來，被告的腳就亂踢
      ，後來壓制被告後，才將被告帶至店內等語（參原審卷第五十六頁至第五十七
      頁）。經審酌甲○○、鄭國光上開證述情節互核一致，並與上開原審、本院勘
      驗現場錄影帶之結果相符，足認被告由甲○○自後抓住其腰際皮帶，已與甲○
      ○行至上開唱片行大門前，但因竊行曝光遭甲○○緊緊捉住腰際皮帶擬扭回店
      裡，而當時路上人來人往，其難耐圍觀眾人之異樣眼光，亟欲逃離該地，乃出
      手攻擊甲○○至明。即此，被告上開所為，核與為脫免逮捕而施強暴之要件相
      符，應無疑義。至被告及辯護人辯護意旨所稱：當時路上人來人往，遭甲○○
      自後緊抓皮帶，引人側目，被告覺得很丟臉，惱羞成怒，才攻擊甲○○，非為
      脫免逮捕云云，當屬被告為脫免逮捕而施強暴行為之內心動機因素，無解於上
      開犯行之成立。又被告係於行竊被發覺，竟對店員甲○○施強暴，並非與其妻
      爭執時當場施強暴，是其事前是否曾與其妻發生爭執導致心情不佳，與本件犯
      行之判斷全然無涉，則其所辯其事前與其妻發生爭執，心情不佳，方行竊物品
      及攻擊甲○○云云，不論是否屬實，均不足以解免其本件罪責。
　    ２、關於被告為上開竊行後，所為上開傷害犯行之強暴行為之實施時點，是否
      仍係於被告竊盜後當場實施乙節：按刑法第三百二十九條準強盜罪規定所謂「
      當場」，不以實施竊盜或搶奪者尚未離去現場為限，即已離盜所而尚在他人跟
      蹤追躡中者，仍不失為當場；如在脫離犯罪場所或追捕者之視線以後，始被撞
      遇，則不得謂為當場（最高法院二十八年度上字第一九八四號判例、八十一年
      度臺上字第二三三八號判決意旨參照）。是刑法第三百二十九條準強盜罪之所
      謂「當場」，並不以未離去竊盜之場所者為限，即雖已離去場所，然係實施竊
      盜之際，經人查覺，即相隨追逐，始終未脫離追逐者視線之場合，仍不失為「
      當場」。又按行竊被失主追獲，隨即帶同起贓，當失主跟蹤行走之際，圖免逮
      捕，而施強暴、脅迫，仍係竊盜因脫免逮捕而當場施強暴、脅迫，自應以強盜
      論（最高法院二十七年度上字第一二二八號判例參照）。是施竊盜之際，經人
      查覺，即相隨追逐，而為追躡者追至，雖即與追躡者一同取贓或回到竊盜場所
      等待處理，然在追躡者尚未將被告交由具有公權力之司法機關處理前，均尚屬
      刑法第三百二十九條準強盜罪之所謂「當場」。依證人甲○○於原審審理中證
      稱：九十二年十二月二十三日十八時十分許，彼在上開唱片行控制室內，由監
      視器中發覺被告將上開ＣＤ、ＤＶＤ各一片藏到衣服裡面，彼當下即從控制室
      出來，看到被告一走出唱片行店門，彼就追出去，追出去時，彼在唱片行門口
      看到被告當時已離開店門口約十公尺左右，彼有一直看著被告往哪個方向走，
      大約離店門口三十到五十公尺處，彼追到被告，隨即就抓著被告並經被告同意
      一同返回唱片行，在返抵唱片行大門旁時，被告突然對彼為上開強暴行為等語
      （參原審卷第五十一頁、第五十二頁、第五十四頁），可見被告行竊當時，即
      為甲○○發覺，追躡而出，即便被告已走出唱片行之店門，但其自始並未脫離
      甲○○視線追躡範圍，甲○○追獲被告後，經被告同意與甲○○一同返回上開
      唱片行，並由追躡者甲○○自後抓住被告腰際皮帶，與被告一同返抵上開唱片
      行大門旁，被告此時突對追躡者甲○○施以強暴行為，有如前述，依上開說明
      ，被告此時圖免逮捕，而對追躡者甲○○施強暴行為，仍係竊盜因脫免逮捕而
      「當場」施強暴，自應以強盜論。辯護人辯護意旨指被告非當場施強暴云云，
      並非可採。
（三）綜上而論，被告及辯護意旨前揭辯解，均不足採。事證明確，被告犯行堪予認
      定。
三、查被告行竊後為脫免逮捕，當場對證人甲○○施以強暴，依刑法第三百二十九條
    規定，以強盜論。核其所為，係犯刑法第三百二十九條、第三百二十八條第一項
    準強盜罪。被告基於傷害之犯意，轉身先以左手肘撞擊甲○○之右臉頰（原審誤
    載為以左拳揮擊甲○○臉部，應予更正），隨即再出右拳攻擊甲○○之左臉頰（
    原審誤載為再出右拳攻擊甲○○之頭部，應予更正），並與甲○○發生扭打，顯
    有致甲○○受傷之故意，且並致甲○○受有上開傷害，核其此部分所為，係犯同
    法第二百七十七條第一項之傷害罪。被告所犯上開兩罪間，有原因結果之牽連關
    係，應依刑法第五十五條之規定，從一重之準強盜罪處斷。
四、原審對於被告予以論罪科刑，固非無見。但查被告於遭甲○○自後拉住其腰際皮
    帶之情形下，與甲○○一同返回上開唱片行，於抵達唱片行大門旁之際，被告乃
    先以左手肘撞擊甲○○之右臉頰，原審誤載為被告以左拳揮擊甲○○臉部，又被
    告隨即再出右拳攻擊甲○○之左臉頰，原審誤載為被告再出右拳攻擊甲○○之頭
    部，均如前述，原審關於被告上揭犯罪事實之記載，即有違誤。另查被告於本院
    審理時，已與被害人甲○○達成和解，並賠償損害五萬二千元，甲○○到庭表達
    不願深究之意，有和解協議書、本院審理筆錄可憑，原審未及審酌及此，亦有未
    洽。綜上，被告猶執陳詞上訴否認有準強盜之犯行，雖不足採，但原審判決既有
    上開可議之處，仍屬無可維持，應由本院加以撤銷改判。查被告一時貪念而竊取
    價值不高之ＣＤ、ＤＶＤ各一片，為人發覺後，原已隨同店員甲○○回到該店門
    口時，為逃離現場而揮拳攻擊甲○○，而與甲○○扭打，手段尚非殘暴，所致甲
    ○○之傷勢尚輕，且已與甲○○達成和解，並賠償損害，有如前述，且其素行良
    好，並無任何前科紀錄，有本院被告全國前案紀錄表一份在卷，因一時失慮，而
    罹重典，情輕法重，衡情尚有可憫，縱科以最輕法定本刑，猶嫌過重，爰依刑法
    第五十九條酌量減輕其刑。並爰審酌被告犯罪所得財物價值不高，且所肇致被害
    人之傷勢不重，犯後曾為前揭部分犯情之自白，積極與被害人和解，態度尚佳，
    且無不良素行及被害人不願追究等一切情狀，量處最低之刑如主文所示，以啟自
    新。起訴檢察官求刑有期徒刑五年一月，依上開說明，核屬過重，併此敘明。
五、據上論斷，應依刑事訴訟法第三百六十九條第一項前段、第三百六十四條、第二
    百九十九條第一項前段，刑法第三百二十九條、第三百二十八條第一項、第二百
    七十七條第一項、第五十五條、第五十九條，罰金罰鍰提高標準條例第一條前段
    ，判決如主文。
本案經檢察官陳玉珍到庭執行職務。
中　　　華　　　民　　　國　　九十三　　年　　 十一 　　月　　 三十 　　日
                              臺灣高等法院刑事第九庭
                                  審判長法  官 李  文  成
                                        法  官 王  復  生
                                        法  官 周  盈  文
右正本證明與原本無異。
如不服本判決，應於收受送達後十日內向本院提出上訴書狀，其未敘述上訴之理由者
並得於提起上訴後十日內向本院補提理由書（均須按他造當事人之人數附繕本）。
                                        書記官 余  姿  慧
中　　　華　　　民　　　國　　九十三　　年　　 十一 　　月　　 三十 　　日
附錄：本案論罪科刑法條全文
刑法第三百二十九條
竊盜或搶奪，因防護贓物、脫免逮捕或湮滅罪證而當場施以強暴、脅迫者、以強盜論
。
刑法第三百二十八條第一項
意圖為自己或第三人不法之所有，以強暴、脅迫、藥劑、催眠術或他法，至使不能抗
拒，而取他人之物或使其交付者，為強盜罪，處五年以上有期徒刑。
刑法第二百七十七條第一項
傷害人之身體或健康者，處三年以下有期徒刑、拘役或一千元以下罰金。
